臺灣高等法院臺中分院刑事裁定　　　　　　　　　　九十三年度聲再字第一六七號
　　　再審聲請人
　　　即受判決人　甲○○
右列聲請人因違反水土保持法案件，對於最高法院九十三年度台上字第二五四○號中
華民國九十三年五月十四日確定判決（臺灣高等法院臺中分院九十年度重上更（一）
字第一八號、臺灣彰化地方法院八十五年度訴字第九一九號、臺灣彰化地方法院檢察
署八十五年度偵字第五七三一號、第七二七八號），聲請再審，本院裁定如左：
      主  文
再審之聲請駁回。
      理  由
一、聲請意旨略以：「一、按聲請再審，由判決之原審法院管轄。判決在第三審確定
    者，對於該判決聲請再審，除以第三審法院之法官有第四百二十條第五款情形為
    原因外，應由第二審法院管轄之。刑事訴訟法第四百二十六條定有明文。本案在
    第三審法院確定，爰依上開規定，向  鈞院提起再審聲請，合先敘明。二、刑事
    訴訟法第四百二十條第一項第六款所謂『發現確實之新證據』，係指該證據於事
實審法院判決前業已存在，為法院、當事人所不知，不及調查斟酌，至其後始行
    發現，且就證據本身形式觀察，固不以絕對不須經過調查程序為條件，但必須顯
    然可認為足以動搖原有罪確定判決，而為受判決人無罪、免訴、免刑或輕於原判
    決所認罪名之判決者為限。亦即該『新證據』須可認為確實具有足以動搖原確定
    判決，而對受判決人為更有利判決之『確實性』外，尚須具備該證據係在事實審
    法院於判決前已存在，因未經發現，不及調查斟酌，或審判時未經注意，至其後
    始行發見之『新規性』特質，二者均屬不可或缺，倘若未兼備上開學理上所謂『
    確實性』與『新規性』之二種為聲請再審新證據之特性，即不能據為聲請再審之
    原因。再者，若受判決人因對其有利之主張為原審所不採，事後提出證明以圖證
    實在原審前有利之主張為真實，據以聲請再審，該項證據既非裁判後所發現，顯
    難憑以為聲請再審之事由，最高法院著有十九年抗字第八號、四十九年臺抗字第
    七十二號、五十年臺抗字第一○四號等判例足資參照。按因發見確實之新證據，
    足認受有罪判決之人應受無罪、免訴、免刑或輕於原判決所認罪名之判決者，得
    聲請再審，固為刑事訴訟法第四百二十條第一項第六款所明定。惟所謂『發現確
    實之新證據』，係指該證據於事實審法院判決前業已存在，為法院、當事人所不
    知，不及調查斟酌，至其後始行發現，且就證據本身形式觀察，固不以絕對不須
    經過調查程序為條件，但必須顯然可認為足以動搖原有罪之確定判決，而為受判
    決人無罪、免訴、免刑或輕於原判決所認罪名之判決者為限。亦即該『新證據』
    須可認為事實具有足以動搖原確定判決，而對受判決人為更有利判決之『確實性
    』外，尚須具備該證據係在事實審法院於判決前已存在，因未經發現，不及調查
    斟酌，或審判時未經注意，至其後始行發現之『嶄新性』特質，二者均屬不可或
    缺，倘若未具備上開『確實性』與『嶄新性』二種聲請再審新證據之特性，即不
    能據為聲請再審之原因（最高法院九○台抗第七一號判決）。三、惟查，水土保
    持法係八十三年五月二十七日公佈施行，其第三條所定之山坡地，係指國有林事
    業區、試驗用林地、保安林地及經省（市）主管機關參照自然形勢、行政區域或
    保育、利用之需要，就合於同條款第一目、第二目情形之一者劃定範圍，報請行
    政院核定公告之公、私有土地。而山坡地保育利用條例第三條所定之山坡地，並
    不包括國有林事業區、試驗用林地及保安林地，二者範圍不盡相同，故前利用山
    坡地保育利用條例核定公告之山坡地，於水土保持法公佈實施後，仍應依水土保
    持法第三條第三款規定，由主管機關報請行政院核定公告，始屬水土保持法所指
    之山坡地，而有水土保持法之適用，在未完成公告程序前發生之山坡地範圍內違
    規行為，應依山坡地保育利用條例規定處理始為適法（參最高法院九十年台上字
    第七三七號刑事判決）上開判決更為嗣後之最高法院九十一年台上字七五六一號
    與九十三年台上字第四五五號刑事判決所肯認。然原判決及最高法院判決理由卻
    謂：『‧‧‧至於座落彰化縣花壇鄉○○○段二六三－一地號土地，雖於八十五
    年三月二十日，始經台灣省政府報奉行政院核定，公告列為水土保持法所稱之山
    坡地，惟原判決係以上訴人違反水土保持法第八條第一項第三款、第十二條第一
    項之規定，於採取土石時，未先擬具水土保持計畫送請主管機關核定，致生水土
    流失，而依同法第三十三條第三項前段規定，論處上訴人罪刑，而水土保持法第
    八條第一項第三款係規定採取土石，即應經調查規劃，依水土保持技術規範實施
    水土保持之處理與維護，同法第十二條第一項復規定凡從事水土保持法第八條第
    一項第三款之開發、經營或使用，即應先擬具水土保持計劃送請主管機關核定。
    俱未限制在山坡地上採取土石，始有上開規定之適用。上訴意旨（一）執伊採取
    土石之初，系爭土地尚非水土保持法所稱之山坡地云云，指摘原判決違法，顯屬
    誤解法律規定‧‧‧』等語，其認事用法，難謂無誤，而刑事訴訟法第四百二十
    條（聲請狀誤為『第四百二十六條』）第一項第六款所謂發現確實之新證據，係
    指該項證據，於判決當時已經存在，而事實審法院於判決前因未經發現，不及審
    酌調查至其後始行發現而言，準此，由於上開有利於聲請人之前揭最高法院之判
    決，乃於事實審法院於判決前因未經發現，不及審酌調查至其後始行發現，聲請
    人依法自得以此為聲請再審之事由。四、再者原判決遍查全卷並未製有附表，卻
    於事實欄記載：『使該山坡地開採面積達一公頃九千二百八十八平方公尺（即上
    開土地面積原為二公頃三千零十六平方公尺減去如附表所示Ａ部分三千七百二十
    八平方公尺）』顯見原判決其對聲請人犯罪事實之認定容有重大瑕疵，然三審判
    決竟謂水土保持法第三十三條第三項前段之罪，係以採取土石，未先擬具水土保
    持計劃，送請主管機關核定，致生水土流失為構成要件，至於在（聲請狀誤為『
    再』字）土地上採取土石之面積若干，與該罪名能否成立，並無必然關聯，而原
    判決事實欄所稱之附表，係第一審履勘現場時，囑託彰化縣彰化地政事務所繪製
    之複丈成果圖，上訴審判決為同一事實認定時，即以該複丈成果圖為附表，在觀
    諸該附表內容，乃顯示系爭土地（聲請狀誤為『補第』二字）經上訴人及李介榮
    長期採取土石之面積及勘驗當時之使用情形，與上訴人違反水土保持法第三十三
    條第三項（聲請狀誤為『向』字）前段之罪名，能否構成，亦無必然關係，原判
    決前述瑕疵（漏附附表），既於判決顯無影響，依刑事訴訟法第三百八十條規定
    ，仍難執此為提起第三審上訴之合法理由云云，惟聲請人自八十年四月四日起奉
    准在系爭土地上採取土石，直至八十四年十二月六日止，有土石採取許可證影本
    在卷可按，此長達四年八個月期間，豈可能完全未採取土石，奈原判決竟認定系
    爭土地扣除完全未開採部分，均係聲請人於八十四年十二月六日起至八十五年八
    月九日所開採，原判決所認事實顯有重大違誤，再土石開採面積若干與是否致生
    水土流失間依常理斷其間通常具有應然之聯絡關係，豈能不予深究，況有罪之判
    決書對於被告之犯罪事實尤應詳細記載不可疏漏，否則斷難為罪刑之認定與科處
    ，足見上揭事證適為再審之事由。五、綜上所述，原審判決既有如上揭所舉刑事
    訴訟法第四百二十條第一項第六款所謂『發現確實之新證據』，為此，狀請  鈞
    院鑒核，准予再開審判程序，以符法治而伸民冤，實感德便。」云云。聲請依刑
    事訴訟法第四百二十條第一項第六款聲請再審。
二、按刑事訴訟法第四百二十條第一項第六款所規定發現確實之新證據，係指當時已
    經存在而發見在後，或審判時未經注意之證據，且能證明原確判決所認定之事實
    為錯誤而言，又其新證據，必須就證據之本身形式觀察，毋須經調查程序，顯係
    可認為足以動搖原確定之判決而言（最高法院三十五年特抗字第二十一號及四十
    年台抗字第二號判例參照）。又按刑事訴訟法第四百二十條第一項第六款所謂發
    現確實之新證據，係指該證據於事實審法院判決前已經存在，為法院、當事人所
    不知，不及調查斟酌，至其後始行發現，且就證據本身形式上觀察，因不以絕對
    不須經過調查程序為條件，但必須顯然可認為足以動搖原有罪確定判決，而為受
    判決人無罪、免訴、免刑或輕於原判決所認罪名之判決者為限。此受理聲請再審
    之最後事實審法院，應就聲請再審理由之所謂「新證據」，是否具備事實審判決
    前已經存在，為法院、當事人所不知，事後方行發現之「嶄新性」，及顯然可認
    足以動搖原有罪確定判決，應為無罪、免訴、免刑或輕於原判決罪名之「顯然性
    」二要件，加以審查，為判斷應否准予開始再審之準據。
三、經查：本件再審聲請人甲○○所提出之證據，係以：(1)水土保持法係民國八十五
    年五月二十七日公布施行，其第三條所指之山坡地與山坡地保育利用條例第三條
    所指之山坡地，範圍不盡相同，是故後者所指之山坡地，於水土保持法實施後，
    仍應依水土保持法第三條第三款之規定，由主管機關報請行政院核定後，方有水
    土保持法之適用。原第二審判決及最高法院之確定判決之認事用法尚有違誤。(2)
    遍查原第二審判決全卷並未製有附表，原判決有漏列附表之瑕疵，其認定事實有
    重大違誤；又土石開採面積與是否致生水土流失間有必然關係，豈能不予深究，
    原判決對此犯罪事實之記載有疏漏為由，聲請再審，然(1)關於本案件是水土保持
    法之適用以及(2)關於原本院第二審判決漏列附表之情形，除經本院於九十年度重
    上更（一）字第一八號判決書理由攔二、中加以說明，且經最高法院於九十三年
    度台上字第二五四○號確定判決之理由欄，對於上訴意旨（一）詳為說明謂：「
    原判決事實認定：『使該山坡地開採面積達一公頃九千二百八十八平方公尺（即
    上開土地面積原為二公頃三千零十六平方公尺減去如附表所示Ａ部分三千七百二
    十八平方公尺）』，係指經上訴人與李介榮對系爭土地長期開採後，造成之狀況
    ，非謂該等面積均係上訴人夥同李介榮未擬具水土保持計畫即行開採土石造成；
    至於原判決未說明究係依憑何證據為上開事實認定及未附該事實欄所載之附表，
    其理由之記載，雖欠週延，但水土保持法第三十三條第三項前段之罪，係以採取
    土石，未先擬具水土保持計畫，送請主管機關核定，致生水土流失為構成要件，
    至於在土地上採取土石之面積若干，與該罪名能否成立，並無必然關聯，而原判
    決事實欄所稱之附表，係第一審履勘現場時，囑託彰化縣彰化地政事務繪製之複
    丈成果圖（見第一審卷第五四頁），上訴審判決為同一事實認定時，即以該複丈
    成果圖為附表，再觀諸該附表內容，乃顯示系爭土地經上訴人及李介榮長期採取
    土石之面積及勘驗當時之使用情形，與上訴人違反水土保持法第三十三條第三項
    前段之罪名，能否構成，亦無必然關係，原判決前述瑕疵（漏附附表等），既於
    判決顯無影響」等語，又關於土石之開採面積是否影響水土之流失，原第二審判
    決於理由欄（三）中對於本案是否造成水土流失已有說明，此亦經聲請人於提起
    第三審上訴理由（三）中加以指陳，並經最高法院於該確定判決之理由欄對於上
    訴意旨（三）之說明中陳述明確。是聲請人所提出之證據不具嶄新性與顯然性，
    顯然不足以動搖原有罪確定判決，而為聲請人無罪、免訴、免刑或輕於原判決罪
    名之判決，且聲請人亦未提出有何其他具體之新證據，復查無刑事訴訟法第四百
    二十條第一項其餘各款事由，是聲請人關於再審之聲請為無理由。（三十二年抗
    字第一一三號判例、三十三年抗字第七○號判例、四十一年台抗字第一號判例參
    照、五十年臺抗字第一○四號判例參照），是再審聲請人所聲請各節，均不足以
    動搖原判決關於聲請人偽造文書罪之認定基礎，亦查無刑事訴訟法第四百二十條
    第一項其餘各款所列情形，依上開說明，聲請人聲請再審，為無理由，應予駁回
    。
四、爰依刑事訴訟法第四百三十四條第一項，裁定如主文。
中      華      民      國    九十三    年      七      月    二十八    日
                                   臺灣高等法院臺中分院刑事第三庭
                                         審判長法  官　陳　朱  貴
                                               法　官  劉　連　星
                                               法　官  胡  忠  文
右正本證明與原本無異。
如不服本裁定，應於裁定送達後五日內向本院提出抗告狀。
                                               書記官  許  美  惠
中     華     民     國     九十三     年      七      月    二十九     日
                                                              　　　　　Ｆ
